【裁判字號】    95,訴,219
【裁判日期】    951206
【裁判案由】    返還不當得利
【裁判全文】
臺灣雲林地方法院民事判決               95年度訴字第219號
原      告  乙○○
訴訟代理人  己○○
被      告  丙○○
            丁○○○
上二人共同
訴訟代理人  陳信村律師
上列當事人間請求返還不當得利事件，本院於民國95年11月22日
言詞辯論終結，判決如下：
    主    文
原告之訴及假執行之聲請均駁回。
訴訟費用由原告負擔。
    事實及理由
一、程序方面：
    按訴狀送達後，原告不得將原訴變更或追加他訴。但被告同
    意者、擴張或減縮應受判決事項之聲明者，不在此限，民事
    訴訟法第255 條第1 項第1 、3 款分別定有明文；又被告於
    訴之變更或追加無異議，而為本案之言詞辯論者，視為同意
    變更或追加，同條第2 項亦有明定。查本件原告於民國95年
    5 月9 日起訴時，僅以丙○○為被告，並請求「給付新台幣
    （下同）936,600 元，及自85年7 月15日起至清償日止，按
    年息百分之五計算之利息」，嗣該民事訴訟起訴狀繕本於送
    達被告丙○○後，原告則於95年7 月26日以書狀將上開請求
    之金額擴張為940,000 元（利息起算日及利率，均不變）（
    見本院卷第52頁），復於95年8 月22日以書狀追加丁○○○
    為被告，並將上開擴張後之請求，聲明被告丙○○、丁○○○應連帶給付（見本院卷第103 頁）。再於同年9 月26日將
    上開聲明，變更為「先位」請求被告2 人應連帶給付，「後
    位」請求被告丁○○○給付（見本院卷第145 頁），其後又
    於95年11月22日言詞辯論期日，以言詞將上開先、後位之聲
    明，變更為被告2 人應連帶給付940,000 元及其利息（見本
    院卷第185 頁）。就原告上開請求金額及連帶責任之變更部
    分，核屬應受判決事項聲明之擴張；先、後位聲明之變更部
    分，為應受判決事項聲明之減縮；另追加被告丁○○○部分
    ，被告則均未異議而為本案之言詞辯論，即應視為同意追加
    。則揆諸上開規定，對於本件原告訴之追加及變更，於法並
    無不合。
二、原告主張：原告前於83年至85年間，參加訴外人唐金星邀集
    之互助會，被告丙○○、丁○○○為訴外人唐金星之父、母
    ，竟共同基於為自己不法所有之意圖，參與主持開標、分會
    單、收取會款等行為，詐取原告財物220,000 元，如加上訴
    外人甲○○、戊○○分別讓與原告之互助會款債權490,000
    元、230,000 元，則共計為940,000 元。被告丙○○該共同
    詐欺犯行，並經臺灣高等法院臺南分院（以下簡稱：臺南高
    分院）86年度上訴字第1280號判決，判處有期徒刑3 月確定
    在案。對於被告丙○○、丁○○○與訴外人唐金星共同詐欺
    之侵權行為，原告之損害賠償請求權雖因已逾10年，經被告
    抗辯而時效消滅，但被告2 人未能舉證證明倒會所得之數千
    萬元會款何去，且從被告丙○○自承伊務農維生、收入微薄
    、並無積蓄，而被告丁○○○又於該互助會遭偽造冒標期間
    ，有鉅額款項存進伊之郵局帳戶，光84年5 月1 日單日即有
    1,682,124 元入帳。再被告2 人更於該段期間，至台中市各
    購置房屋1 棟，足見被告2 人財產之增加，與該詐欺行為有
    關，是依民法第197 條第2 項之規定，被告2 人亦應將該無
    法律上原因所取得之利益，返還原告。即使認施詐欺者僅被
    告丙○○，而不包括被告丁○○○，但被告丙○○仍負有返
    還不當得利之義務。至於被告丙○○雖抗辯伊所受之利益不
    存在，惟被告丙○○係故意為詐欺，於受領詐欺所得之會款
    時，係明知無法律上之原因，自無從依民法第182 條第1項
    規定予以免責。再者，倘認被告丙○○得依民法第182 條第
    1 項規定，免負返還義務，然被告丁○○○於該互助會期間
    ，突然購置不動產，且郵局帳戶亦有大額金錢存入，該等金
    錢，顯係被告丙○○將所收受之會款，無償讓與被告丁○○○，則在被告丙○○免負返還責任之限度內，被告丁○○○
    亦應依民法第183 條規定負返還責任。爰提出鈞院87年6 月
    18日雲院洋民執庚決字第87-2222 號債權憑證、臺灣雲林地
    方法院檢察署（以下簡稱：雲林地檢署）檢察官起訴書、刑
    事判決、土地及建物登記謄本、互助會簿、債權讓與證明書
    等件，並聲請調取被告丙○○上開詐欺案件之刑事偵、審卷
    宗，及傳喚證人甲○○、戊○○為證，依民法第197 條第2
    項、第182 條第2 項及同法第183 條等規定，請求被告返還
    不當得利等語。
    並聲明：(一)被告應連帶給付原告940,000 元，及自85年7 月
    15日起至清償日止，按年息百分之五計算之利息。(二)訴訟費
    用由被告負擔。(三)願供擔保請准宣告假執行。
三、被告丙○○、丁○○○對於原告提出之債權憑證、債權讓與
    證明書及被告丙○○之上開詐欺犯罪業經判刑確定等情，均
    不爭執，惟均以：被告丙○○僅於訴外人唐金星不在時幫忙
    主持開標2次，縱令有幫忙收取會款、代送會單之事，伊就訴
    外人唐金星之招募互助會，是否即有共同詐欺之犯意，並非
    無疑，是原告主張被告涉有共同侵權行為，實乏證據。再者
    ，該等互助會之會首為唐金星，則會首之收取會款，本係合
    會契約之履行，而唐金星無法將原告所繳納之會款返還，亦
    僅屬能否履行合會契約之問題，與不當得利無涉。即使依臺
    南高分院86年度上訴字第1280號刑事判決意旨，認被告丙○○與唐金星涉有共同詐欺，但因原告係依合會契約繳納會款
    予唐金星，亦僅唐金星才有不當得利，被告並未獲任何利益
    ，自無不當得利可言。且依最高法院74年度台上字第2733號
    判決意旨，因不當得利發生之債，並無共同不當得利人應連
    帶負返還責任之規定，則被告與唐金星自不成立連帶債務，
    而負有返還義務。又於共同詐欺他人財物之情形，仍應依各
    該債務人之實際收受財物，為返還範圍，若債務人中之一人
    因所受利益不存在，而免負返還義務時，債權人亦不得請求
    他債務人負擔。故此，本件應就唐金星與被告之利得分別以
    觀，且原告並應就其主張被告受有利益之事實及數額為舉證
    。至於被告於台中市購置之房屋2 筆，係被告夫妻以多年從
    事農作所得之積蓄購買，該等存款在唐金星招募互助會之前
    ，即已存在，有被告丁○○○設於古坑郵局之帳戶交易清單
    及定期儲金存單交易活動詳情表可證，原告空言指該款係唐
    金星所收取之互助會款，實無依據。另原告主張被告丙○○
    將唐金星之會款，無償讓與丁○○○云云，被告予以否認等
    語，資為抗辯。
    並均聲明：如主文所示。
四、兩造不爭執之事實：
  (一)被告之子唐金星曾於83年至85年4 月間擔任會首，招募合會
    （即互助會），原告及證人即其女甲○○、女婿戊○○均參
    加該合會，唐金星並因而積欠原告會款共940,000 元（包括
    甲○○、戊○○分別讓與原告之490,000 元、230,000 元在
    內），及自85年7 月15日起至清償日止，按年息百分之五計
    算之利息。
  (二)被告丙○○因幫唐金星處理上開合會之投、開標及收取會款
    等事宜，涉及與唐金星共同詐欺部分，業經臺南高分院86年
    度上訴字第1280號刑事判決，判決有罪確定在案。
五、本件爭點：
    被告所為，是否屬詐欺行為？如是，則被告是否因而受有利
    益？
六、得心證之理由：
  (一)關於被告所為是否構成詐欺部分：
    原告主張被告丙○○、丁○○○就訴外人唐金星招募之合會
    ，參與主持開標、收取會款等情，涉有詐取原告財物之事實
    ，業據原告提出雲林地檢署檢察官85年度偵字第3267號起訴
    書、臺南高分院86年度上訴字第1280號刑事判決，及援用被
    告丙○○上開詐欺罪之刑事偵、審卷宗資料為證，被告則均
    予否認，並以上開情詞置辯。經查：
  1.按民法上之所謂詐欺，係指欲使相對人陷於錯誤，而故意示
    以不實之事或隱匿事實，令其因錯誤而為意思表示之行為而
    言（最高法院87年度台上字第548 號判決參照）。又按，在
    民法債編第19節之1 合會之相關規定於89年5 月5 日施行前
    ，一般民間合會，係會首與會員間約定，由會員應於定期開
    標之期日，按開標之金額計算，繳納會款予會首，如標得合
    會，則得請求會首給付他會員繳納之會款及過去得標會員所
    繳之標金（即所謂會息），以後則於開標之期日按期繳還會
    款及加付標金予會首之契約（最高法院72年度台上字第2024
    號判決參照）。查訴外人唐金星就伊招募之合會，曾以偽造
    之標單冒標一情，業據唐金星於被告丙○○上開刑事犯罪案
    件中供承：「（法官問：對檢察官起訴85年度偵字第2331號
    附表所示犯罪事實有何意見？）我標會都有跟會員講。」、
    「（法官問：會員有否同意？）有時有同意，有的沒有同意
    。」等語在卷（見調閱之本院85年度訴字第395 號刑事卷第
    180 頁），足認唐金星就其招募合會之投標，確有冒標情事
    ；又被告丙○○亦於該刑事案件審判中，自認曾2 次為唐金
    星之上開合會主持開標（見調閱之上開一審刑事卷第17頁、
    臺南高分院86年度上訴字第1280號刑事卷第41頁）。則從合
    會之開標，本須於開標期日，將會員所書立之標單，予以唱
    標、開示、比價，俾以確定何位會員得標。是被告丙○○於
    主持開標之過程，對於當次會員之到場情形，自屬瞭然。又
    對於到場之會員，其標單係由該會員依其意思作成，自無疑
    義，然對於未到場卻仍參與投標之會員，其標單如非其委託
    他人代投，則即係由會首或主持開標之人書立提出，乃事理
    之所當然。而本件參諸調閱之刑事偵、審卷證，就唐金星之
    上開合會，既查無未到場之會員有委託他人代為投標之情事
    ，且原告又未能證明被告丙○○有偽造標單之行為，則被告
    丙○○於開標之際，該等以未到場會員之名義所書立之標單
    ，應係唐金星偽造後交付被告丙○○用以開標，應可認定。
    再參諸被告丙○○與唐金星具有密切之父子關係，且不只一
    次主持開標等情，則被告丙○○知悉部分標單為偽造一情，
    亦當屬信而有徵。按此情形，被告丙○○在知悉部分標單為
    偽造，卻隱匿該事實而仍予開標，以致原告陷於錯誤，誤以
    為係會員自行投標得標，而交付會款予唐金星，則被告丙○○所為，實已侵害原告對於繳納會款意思之形成。且被告丙○○之上開詐欺犯行，亦經臺南高分院86年度上訴字第1280
    號刑事判決，判處有期徒刑3 月確定在案，並經本院調取該
    案卷宗查明屬實。是被告丙○○辯稱伊未為詐欺行為云云，
    並無可採。從而，原告主張被告丙○○所為屬詐欺行為一節
    ，自堪信為真實。
  2.至於被告丁○○○部分，原告聲請傳喚之證人甲○○、戊○○，分別證稱：「（受命法官問：載妳爸爸（即原告）去丙○○家，妳有無進入裡面？）我都在外面等。」、「（受命
    法官問：有無去唐金星家看開標？）沒有，曾有一次拿標紙
    去，沒有等他開完。」等語（見本院卷第142 頁反面、第14
    3 頁反面），亦即證人甲○○、戊○○對於上開合會之開標
    情形，並不瞭解。是依其等之證言，並不足以證明被告丁○○○確有參與詐欺之行為。此外，參諸調閱之上開刑事偵、
    審卷宗，亦查無被告丁○○○有詐欺原告之情事，而原告復
    未能舉證以實其說，則原告主張被告丁○○○亦涉有詐欺一
    節，殊無足採。
  (二)關於被告是否受有利益部分：
  1.按民法第197 條第2項固規定：「損害賠償之義務人，因侵
    權行為受利益，致被害人受損害者，於前項時效完成後，仍
    應依關於不當得利之規定，返還其所受之利益於被害人。」
    惟本條項之適用，仍應以侵權行為人實際上受有利益，始足
    當之。又按當事人主張有利於己之事實者，就其事實有舉證
    之責任。民事訴訟法第277 條前段定有明文。且民事訴訟如
    係由原告主張權利者，應先由原告負舉證之責，若原告先不
    能舉證，以證實自己主張之事實為真實，則被告就其抗辯事
    實即令不能舉證，或其所舉證據尚有疵累，亦應駁回原告之
    請求。最高法院亦著有17年上字第917 號判例可資參照。亦
    即主張不當得利請求權之當事人（原告），對不當得利請求
    權之成立要件應負舉證責任（王澤鑑教授著「不當得利」79
    年3 月版第47頁參照）。
  2.被告丙○○上開侵權行為，固侵害原告財產上之權利，而對
    原告負有損害賠償責任，惟因原告該請求權已罹於時效，並
    為原告所不主張，是被告丙○○就原告所受損害，已無賠償
    義務。至於本件原告以該損害賠償請求權已時效消滅為由，
    請求被告丙○○、丁○○○應依關於不當得利之規定，返還
    伊等所受之利益一節，固據提出土地及建物登記謄本，並援
    用被告丁○○○之陳述，及伊之古坑郵局帳戶交易清單等件
    為證，惟為被告所否認，並均以上開情詞置辯。經查：
  (1)本件被告丙○○曾代唐金星主持開標一節，已如上述，然丙○○、丁○○○代唐金星收取會款之次數及數額為何，原告
    則未舉證證明，按此，則原告主張被告丙○○、丁○○○受
    有940,000 元之利益一節，難認有據。何況，上開合會係唐
    金星所招募，並由唐金星擔任會首一情，為兩造所不爭執，
    且原告復未能舉證證明被告丙○○、丁○○○與唐金星就合
    會之招募具有共同詐欺情事，準此，對於原告、甲○○及戊○○等人所繳納之會款，即使被告丙○○、丁○○○有代唐
    金星收取會款之行為，惟其利益自亦係歸於與原告、甲○○
    及戊○○等人有合會關係之會首唐金星，而與被告無涉。且
    縱使唐金星對原告另負有不當得利之返還責任，惟因不當得
    利發生之債，同時有多數利得人時，應各按其利得數額負責
    ，並非須負連帶返還責任。最高法院亦有74年度台上字第27
    33號判決可按，故此，被告亦無就唐金星所受之利益，與之
    負連帶返還責任之依據。
  (2)至於被告2 人雖自認曾於84年間以2,350,000 元之價格，至
    台中市購置房屋2 筆，但參諸被告丁○○○所提之郵局「定
    期儲金存單歷史交易活動詳情表」所示，被告丁○○○確實
    早在上開合會招募前之91年間起，即有數筆1 、20萬元以上
    之定期存款，有該詳情表在卷足憑（見本院卷第124 至129
    頁），是被告辯稱丁○○○郵局活期帳戶內之數筆大額入帳
    ，係將該定期存款解約後存入，再提出支付被告夫妻購買建
    物之價金一節，自屬信而有徵，足以採信。而原告對於被告
    購置建物之資金，既未能證明係被告取自於會款，或係唐金
    星無償讓與，則其主張被告丙○○、丁○○○從上開合會受
    有利益，或有無償受讓等節，自難信為真實，而委無足採。
七、綜上所述，原告既未能證明被告就上開侵權行為，所致原告
    之損害受有利益，則原告依不當得利之法律關係，請求被告
    應連帶給付940,000 元，及自85年7 月15日起至清償日止，
    按年息百分之五計算之利息，於法無據，不應准許，應予駁
    回。又本件原告之訴既經駁回，則其假執行之聲請即失所附
    麗，應併予駁回。
八、本件事證已臻明確，兩造其餘攻擊及防禦方法，核與判決結
    果不生影響，爰不逐一論述，附此敘明。
九、訴訟費用負擔之依據：民事訴訟法第 78 條。
中    華    民    國    95    年    12    月    6     日
            民事第二庭    審判長法  官  林秋火
                                法  官  冷明珍
                                法  官  陳銘壎
以上正本係照原本作成。
如對本判決上訴，須於判決送達後20日內向本院提出上訴狀。
中    華    民    國    95    年    12    月    6     日
                                書記官  王秀如


司法院資訊處製作；財團法人民間司法改革基金會備份。
